臺灣高等法院高雄分院民事判決　　　　　 92年度上字第156號
上　訴　人　甲○○
訴訟代理人　王進佳律師
上　訴　人　乙○○
訴訟代理人　許銘春律師
訴訟代理人　張文雪律師
上列當事人間請求返還代墊款事件，兩造對於民國92年6 月6 日
91年度訴字第1806號第一審判決各自提起上訴，本院於94年1 月
12 日 辯論終結，判決如下：
    主  文
原判決關於駁回甲○○後開第二項之訴部分，並訴訟費用（除確
定部分外）之裁判均廢棄。
乙○○應再給付甲○○新台幣壹佰陸拾陸萬肆仟肆佰拾柒元，及
自民國91年6 月25日起至清償日止，按年息百分之五計算之利息
。
乙○○之上訴駁回。
第一（除確定部分外）、二審訴訟費用，由乙○○負擔。
本判決所命給付，於甲○○以新台幣伍拾伍萬伍仟元供擔保後得
假執行，但乙○○如以新台幣壹佰陸拾陸萬肆仟肆佰拾柒元為甲
○○預供擔保，得免為假執行。
   事實及理由
一、甲○○於原審先位依兩造間之協議，或備位依民法第271 條
    及第312 條之規定，請求乙○○為給付，於本院追加類推適
    用民法第546 條第2 項或第822 條之規定對乙○○為請求，
    均係基於兩造分配之房屋所生費用，其請求之基礎事實既屬
    同一，合於民事訴訟法第446 條第1 項、第255 條第1 項第
    2 款之規定，應予准許，合先敘明。
二、甲○○起訴主張：伊與乙○○及訴外人廖隆基、鄭冬寶等四
    人以出資比例各為35% 、40% 、5%、20% 合夥，共同投資「
    中正名門」建築銷售案，而以訴外人晨鐘建設事業有限公司
    （下稱晨鐘公司）名義為起造人，在坐落高雄市○○區○○
    段第73之24、之33、之34、之35號土地上建屋銷售，迄85
    年7 月30日結算，以門牌高雄市○○○路75號7 樓之2 （下
    稱Ａ房屋）房屋作價以新台幣（下同）445 萬元，依投資比
    例分歸廖隆基、鄭冬寶取得，同路73號（以廖隆基名義登記
    ，下稱Ｂ房屋）房屋則作價1250萬元，依投資比例分歸兩造
    取得，以結束合夥關係，並約定各該房屋個別所生之費用，
    包括房屋貸款、水費、電費及房屋稅、地價稅等，均由分得
    人各按原出資比例負擔。伊自86年7 月份起，先行代墊Ｂ房
    屋之貸款、水費、電費、房屋稅及地價稅等費用，迄91年5
    月20日止計代墊559 萬299 元（見原審卷226 頁，原主張包
    括大樓管理費27000 元，此部分請求業經撤回），則依兩造
    協議之原出資比例即35比40計算，乙○○應分擔其中之298
    萬1 千493 元（原審卷第223 頁），故先位請求乙○○給付
    該金額；如認兩造未約定分擔比例而應平均負擔，則乙○○
    應分擔之金額為279 萬5 千150 元，爰於備位請求為同額之
    給付，並均加計法定遲延利息，及陳明願供擔保請准宣告假
    執行。
　　乙○○則以：伊係以隱名合夥之方式參加甲○○投資之「中
  　正名門」建築銷售案，於85年6 、7 月間終止隱名合夥契約
    前，業已返還出資額，嗣結算時，再以上開Ｂ房屋分歸兩造
    充作盈餘分配，並未約定房屋出售前之貸款、水電費、土地
    稅、房屋稅等費用須由分得人依原投資比例負擔，且既屬盈
    餘分配，即無須再負擔其後甲○○向銀行貸款之利息損失或
    房屋之費用。而伊因甲○○並未將房屋所有權移轉登記為伊
    所有，且房地景氣甚佳，乃要求出售房屋分配，為甲○○拒
    絕，迄房價下跌，甲○○始要求伊分擔房屋相關費用，其請
    求自屬無據等語，資為抗辯。
三、原審就甲○○之請求，判決乙○○應給付131 萬7 千76元，
    並為附條件之假執行宣告，而駁回甲○○其餘之訴及假執行
    之聲請。兩造各就原判決不利部分聲明不服，求為廢棄原判
    決不利部分，乙○○並請求就廢棄部分，駁回甲○○在第一
    審之訴及假執行之聲請；甲○○則於先位聲明請求判命乙○
    ○應再給付166 萬4 千417 元本息，備位聲明請求判命乙○
    ○應給付279 萬5 千150 元本息。
四、兩造就：(一)系爭「中正名門」建築案之投資，於85年7 月30
    日結算，以Ａ房屋作價445 萬元，依投資比例分歸廖隆基、
    鄭冬寶所有；Ｂ房屋則作價1250萬元，依投資比例35:40 分
    歸兩造所有；(二)若85年7 月30日結算書經認定為真正，則結
    算結果盈餘為0000000 元，Ｂ屋作價1250萬元，包括承擔其
    上貸款987 萬2 千195 元；(三)自86年7 月間起，Ｂ房屋所生
    之費用，包括水費、電費、房屋稅及地價稅、攤還房屋貸款
    利息及本金等，均由甲○○繳納，且迄91年5 月20日止，其
    金額依序各為4113元、5170元、95695 元、0000000 元，計
    代墊559 萬零299 元等情，並不爭執（原審卷53頁、225-
    226 頁、本院卷第64頁），且有甲○○所提出之地價稅暨房
    屋稅繳款書、土地銀行利息收據、放款利息收據，及台灣省
    自來水股份有限公司第七區管理處高雄服務所91台水七高服
    計字第1731號書函暨附收費一覽表、台灣電力股份有限公司
    高雄區營業處Ｄ高雄字第9107-0254 號函暨附用電資料表等
    附卷可憑，堪信為真實。兩造所爭執者為：(一)甲○○所提出
    之85年7 月30日結算書（原審卷194 頁）之真正；(二)甲○○
    就Ｂ房屋上貸款所支出利息及所攤還之本金，應由兩造分攤
    之金額為何？(三)結算時兩造有無約定就分得房屋所生費用及
    其上貸款負擔應如何分擔；(四)甲○○就上開Ｂ房屋所生費用
    ，是否得向乙○○請求，其金額為何？茲分述如下。
五、乙○○就甲○○提出之上開結算書，否認其真正，並以：該
    結算書上有多處遭塗改而未經會算人簽名確認，如原審卷第
    194 頁之以黃色螢光筆標示部分，且有部分筆跡與原記載之
    筆跡不同，如原審卷第194 頁之以橘色螢光筆標示部分，顯
    係事後任意添載等語置辯。經查：(一)據當時參與會算之證人
    廖隆基稱：85年7 月30日的結算書我們簽名的時候有些地方
    就已經有塗改，是會計作的帳，上面的借入款九百多萬元大
    家都有承認，計算書我也有一張；證人鄭冬寶稱：該決算書
    上的69480 及最下面一行減69480 部分（即最末尾部分）是
    我寫的；貸款的部分應該是沒有問題，計算表簽名後每人應
    該都有一張（原審卷第210 、202 頁）。(二)上開原審卷第
    194 頁之結算書，其經乙○○以橘筆標示為添加部分而與本
    件待證事實相關者，包括收入部分「借入款」項下「店Ｂ貸
    款0000000 」，「利息支出」項下附加「+69480」，及最末
    一行「00000000-00000000 （還借入款）=0000000-000
    00=0000000」；經乙○○以黃筆標示為塗改部分，而與本件
    待證事實相關者，包括總收入之「000000000 」、總支出之
    「000000000 」及總盈餘之「00000000」等。(三)惟上開黃筆
    標示部分，既與決算書倒數第二行（未標示部分，即未爭執
    有塗改或增添部分）所載「收入- 支出=000000000-
    000000000=00000000」之數據均相符合，則縱有塗改，亦不
    能認為虛偽不實；橘筆標示部分，既經證人表示簽名前決算
    書即有塗改；該筆九百萬元貸款為各出資人所承認，且證人
    鄭冬寶乃在最末一行「00000000_ 00000000（還借入款）
    =0000000 」 之後接續記載「-69480 =0000000 」，並經各
    該出資人接續在其下簽名，其數字復均無不相吻合之處，堪
    認各該記載業經簽名之人承認，而無不實。(四)乙○○固否認
    證人證詞，惟證人原為一同出資之人，不問係一般合夥或以
    甲○○為出名營業人之隱名合夥，其出資人之地位與乙○○
    相同，並均參與系爭投資之結算，且於結算後分得另一棟房
    屋並分配完畢，與系爭房屋並無利害關係，則其證詞應屬客
    觀而得採信，況證人既稱每人都有一張結算書，且與商場上
    之交易習慣相符，乙○○若主張該結算書不實，當可提出其
    持有之結算書以為憑，其未提出而空言否認證人證詞，委無
    足採。(五)從而，應認系爭卷內所附決算書為真正。而依該決
    算書關於盈餘之計算（即最末一行），既尚應扣除包括當時
    Ｂ房屋上之貸款「0000000 」（在「借入款」項下）及利息
    支出「69480 」，且經乙○○表示，如系爭結算表經認定真
    正，就其上所載應承擔之貸款金額即不予爭執（本院卷
    210-211 頁），足認甲○○主張系爭Ｂ房屋應承受其上之貸
    款0000000 元之情屬實，堪以採信。(六)系爭Ｂ房屋既由兩造
    承受，自係以扣除其上貸款後之淨值，按投資比例分配給兩
    造，而非以全部房屋之價值分配予兩造，此就證人廖隆基稱
    ：我們分到的房子上面也有貸款，分到的人自行負擔（原審
    卷第201 頁）亦明。則兩造在出售Ｂ房屋而分配其淨值前，
    就其上貸款所生之利息，自亦有攤還之責。乙○○辯稱若承
    擔貸款亦不須負擔貸款利息云云，核無足採。
六、系爭Ｂ房屋上之貸款，除上開應由兩造承擔之部分外，尚有
    甲○○之個人借款，該部分應由甲○○負擔其本息之攤還。
    而甲○○就系爭Ｂ房屋上貸款本息之清償，於原審提出放款
    利息收據及兩造應負擔之本利明細表（原審卷第55-66 頁）
    ，主張以償還之利息總額固定扣除甲○○個人借用之六百萬
    元利息部分，為系爭借款應負擔之利息金額，其每月攤還之
    本金則計入償還系爭借款之本金範圍，合計迄91年5 月20日
    止，支出0000000 元。按本金之償還可減少利息之支出，且
    同時減少債務人之債務額，對債務人有利，而甲○○提出之
    計算表，其計算個人應負擔之利息部分，按月均固定以六百
    萬元計算，並未扣除其六百萬元應攤還之本金部分，即兩造
    應分攤部分之本金及利息均同時減少，對於兩造負擔部分有
    利，且乙○○最初亦表示對於甲○○主張繳納之貸款利息及
    金額並不爭執（本院卷第64頁），應認為甲○○所主張就系
    爭貸款繳納之本息金額為可採。至乙○○嗣再就貸款本金及
    利息爭執（本院卷第156 頁、186 頁），空言否認而未提出
    計算式或其依據，核難採為計算之基礎。是兩造就Ｂ房屋應
    負擔之本金及利息支出應為0000000 元。
七、甲○○主張結算時，就Ｂ房屋有約定應依出資比例分擔其上
    貸款利息、費用等云云，為乙○○所否認。經查：
  (一)證人鄭冬寶、廖隆基均稱不記得結算時有無約定分配之房屋
    費用如何分擔；分開以後都是各自處理（原審卷47、48頁）
    。而廖隆基固稱其與鄭冬寶分得的房屋也有貸款，依出資比
    例分擔（原審卷48、201 頁），然其二人分得房屋後，既自
    行處理，即無必然與兩造為相同之約定，尚無從推定兩造間
    曾明示約定依出資比例分擔貸款及費用。
  (二)惟解釋意思表示，應探求當事人之真意，不得拘泥於所用之
　　辭句，民法第九十八條定有明文。是解釋當事人之契約，應
  　以當事人立約當時之真意為準，而真意何在，又應以過去事
    實及其他一切證據資料為斷定之標準，不能拘泥文字致失真
    意（最高法院39年台上字第1053號判例參照）。系爭Ａ、Ｂ
    二屋既係兩造與鄭冬寶、廖隆基終止投資關係結算時，作價
    價以分配盈餘，其四人間自係依出資比例而為分配。即Ｂ屋
　　於結算時經作價1250萬元，當時其上尚有貸款餘額0000000
    元，自係由兩造依房屋估定價值1250萬元，扣除貸款後，餘
    額依出資比例來分配。而兩造間就Ｂ房屋所生貸款本利及費
　　用等之分擔，固未為明示約定，然兩造自承受該房屋之時點
  　起，既當然須承受其上貸款，在出售房屋分配價金前，當然
    須分擔貸款利息，甚且就房屋所生水電費及稅捐等必要支出
    ，亦須分擔。而本件甲○○與乙○○之出資比例為35:40 ，
    其利息之分擔，若不依出資比例，而依共同債務之原則，各
    負擔二分之一，將導致甲○○盈餘比例不及二分之一而須負
    擔超過其應分擔部分之利息，且待售期間越久，越為不利，
    顯然有失公平。另兩造事實上為Ｂ房屋之所有權人，按其出
    資比例享有權利，為兩造所不爭執，則因該房屋所生之一切
    必要費用，包括水、電設施所產生之基本費用、房屋及土地
    稅捐等，自應由兩造負擔，且兩造在房屋上之權利既因出資
    比例而有不同，其應負擔之費用、稅負亦應依比資比例而有
    輕重，始符公允。另參以民法第677 條第1 、2 項關於合夥
    關係損益之分配規定：分配損益之成數，未經約定者，按照
    各合夥人出資額之比例定之；僅就利益或僅就損失所定之分
    配成數，視為損益共通之分配成數。且此規定依同法第701
    條，為隱名合夥關係所準用。其立法精神乃此分配原則與當
    事人之意思最為接近。是不論兩造間原為合夥或隱名合夥關
    係，其於結算時所為利益分配成數，除另有約定外，應視為
    亦為損失之分配成數。從而，解釋兩造間就Ｂ房屋約定依出
    資比例分配其權利之約定，應認其就Ｂ房屋之貸款本利支出
    、水電費用及土地、房屋稅捐等，亦應有依其享有之權利比
    例35:40 分擔之合意。且Ｂ房屋迄結算以來，兩造均未遷入
    ，即兩造均未為事實上之使用，為兩造所不爭執（本院卷第
    45、75頁），亦無令其中任何一方負擔該等費用之理。
八、甲○○自86年7 月間起，已繳納Ｂ房屋所生之費用，包括水
    費、電費、房屋稅及地價稅、攤還房屋貸款利息及本金等，
    迄91年5 月20日止，其金額依序各為4113元、5170元、95
    695 元、0000000 元，計代墊559 萬零299 元，業如前述。
    而乙○○爭執兩造分配Ｂ房屋後，應即時變賣而以其淨值分
    配，因甲○○拒絕而未能即時出售，致產生利息等支出，自
    屬可歸責於甲○○之事由，不能要求乙○○分擔云云。惟系
    爭Ｂ房屋既經依出資比例分配予兩造，並以變價分配盈餘為
    目的，在兩造之間已無爭執，復無專由其中一人負責出售之
    約定，則兩造儘可能自行尋找高價之買主以求脫售。再者，
    影響房屋市場之因素甚多，除了供需之經濟因素外，尚包括
    社會、政治等因素，均可造成房價之巨幅波動。系爭Ｂ房屋
    既早於八十七年六、七月間即由甲○○委由仲介商代為銷售
    ，其時委託價格有1380萬元，嗣有買主出價1050萬元，後因
    九二一地震而影響買方意願等情，經證人朱永春陳明，或如
    乙○○所稱於88年間始委託銷售，則甲○○並無拒不銷售房
    屋之情，且乙○○亦非不得自行委託仲介銷售，參以房屋市
    場瞬息變化極大，非投資者所得臆測，且依常人最大獲利之
    預期，莫不期待能有更高之出價者之心理，尚不得以事後價
    格遽跌，無法以預期價格出售，認有可歸責因素。從而，甲
    ○○既無拒不銷售Ｂ房屋情事，乙○○復未能證明其曾自行
    尋得買主，為甲○○拒絕，則Ｂ房屋因不可預期之因素致價
    格遽跌，尚不得認可歸責甲○○；乙○○據此拒不負擔房屋
    所生之必要費用及本金利息之攤還，要屬無據。故而，甲○
    ○主張乙○○應就上開費用全部，按其出資比例分攤，為有
    理由。
九、按共有人中之一人，就共有物之擔負為支付，而逾其所應分
    擔之部分者，對於其他共有人，得按其各應分擔之部分，請
    求償還，為民法第八百二十二條第二項所明文。兩造間對於
    Ｂ房屋取得事實上共有人之地位，且就其上之擔負，應依出
    資比例分擔，則甲○○就Ｂ房屋之擔負為全部支付，已逾其
    應分擔之35/70 ，自應類推適用上開規定，認其逾其應分擔
    部分之40/70 ，得請求乙○○償還。從而，甲○○就其支出
    之559 萬零299 元款項，主張乙○○應分擔其中之298 萬1
    千493 元，即屬有據。
十、綜上，甲○○依兩造間盈餘分配之協議及共有權利應分攤之
    比例，請求乙○○支付其代為支出之0000000 元，及自91年
    6 月25日（起訴狀繕本送達翌日）起之法定遲延利息，為有
    理由，應予准許。原審就上開應准許而超過0000000 元部分
    ，為甲○○敗訴之判決，尚有未洽；甲○○上訴意旨指摘原
    判決此部分不當，求予廢棄改判，為有理由，爰由本院予以
    廢棄，改判如主文第二項所示；兩造就本院判決乙○○應再
    給付部分，均陳明願供擔保請准為假執行或免為假執行之宣
    告，經核均無不合，爰分別酌定相當之擔保金額准許之。乙
    ○○上訴意旨就原判決命為給付部分，求予廢棄改判，為無
    理由，應駁回其上訴。兩造其餘攻擊、防禦方法及舉證，核
    與判決結果無影響，爰不一一論述，併此敘明。
據上論結，本件甲○○上訴為有理由；乙○○上訴無理由，依民
事訴訟法第450 條、第449 條第1 項、第78條、第463 條、第
392 條，判決如主文。
中　　華　　民　　國　　94　　年　　1 　　月　　26　　日
                  民事第六庭
                      審判長法官   許明進
                      法      官   張明振
                      法      官   謝肅珍
以上正本證明與原本無異。
如對本判決上訴，須於判決送達後二十日內向本院提出上訴狀，
其未表明上訴理由者，應於上訴後二十日內向本院提出上訴理由
書（均須按他造當事人之人數附繕本）。上訴時應提出委任律師
或具有律師資格之人之委任狀，並依附註條文規定辦理。
中　　華　　民　　國　　94　　年　　1 　　月　　26　　日
                      書  記  官   廖素珍
附註：
民事訴訟法第四百六十六條之一：對於第二審判決上訴，上訴人
應委任律師為訴訟代理人。但上訴人或其法定代理人具有律師資
格者，不在此限。
上訴人之配偶、三親等內之血親、二親等內之姻親，或上訴人為
法人、中央或地方機關時，其所屬專任人員具有律師資格並經法
院認為適當者，亦得為第三審訴訟代理人。
第一項但書及第二項情形，應於提起上訴或委任時釋明之。
